臺灣高等法院高雄分院刑事判決　　　　　　　　　　九十年度上易字第一四三六號
　　上　訴 人
　　即　被 告　 壬○○
右上訴人因詐欺案件，不服臺灣高雄地方法院八十九年度易緝字第八九、一二三、一
七二號中華民國九十年五月二十八日第一審判決（起訴案號：臺灣高雄地方法院檢察
署八十七年度偵字第二二七二六、二０七八四號暨移送併案審理案號：同署八十八年
度偵字第一一四七一號、八十九年度偵字第一七一七０號），提起上訴，本院判決如
左：
    主  文
原判決關於壬○○部分撤銷。
壬○○共同連續意圖為自己不法之所有，以詐術使人將本人之物交付，處有期徒刑貳
年陸月。
    事  實
一、壬○○為高雄縣永安鄉○○村○○路光明八巷二十號「邱國興傢俱行」之負責人
    ，邱孟淑英（業經原審判決確定）係壬○○之妻，平日於該傢俱行負責財務事務
    ，二人明知「邱國興傢俱行」於民國八十六年十月許起，因自有資金不足，且擴
    大興建廠房之故，而大量對外舉債支應，平日負擔沈重之貸款利息，財務狀況已
 陷於窘境，而無給付之能力，竟共同意圖為自己不法之所有，基於概括之犯意聯
    絡，連續於附表一所示時間，在高雄縣永安鄉○○村○○路光明八巷二十號等處
    ，明知屆期無力兌現，簽發其華南銀行岡山分行帳號０一二三五四號、高雄區中
    小企業銀行梓官分行帳號三八九─二號及高雄縣岡山信用合作社永安分社帳號五
    六四─三０號支票，或以其簽發支票向附表一編號十三、十四、十五之翁世滿、
    賴盟瓏、己○○調借支票，作為客票使用，或以來源不明且無法兌現之附表二所
    示支票（即俗稱之芭樂票）持向附表一編號一至十二及編號十六至二三所示之被
    害人王顯治等人訂貨、借款（其數額均詳如附表各編號所載），而隱瞞其資力狀
    況，充作償債之方法，使附表一之被害人王顯治等人不疑有他，而如數交付貨物
    、借款或支票。壬○○及邱孟淑英二人將大部分之發票日定於八十七年四月十三
    日以後，嗣至支票發票日屆至時，均不獲兌現，壬○○及邱孟淑英隨即舉家避債
    ，共計詐得財物價值近新臺幣（下同）二千萬元，嗣經王顯治等人相互聯繫後，
    始發覺上情。
三、案經法務部調查局高雄縣調查站移送暨辰○○、余孟憲訴請臺灣高雄地方法院檢
    察署檢察官偵查起訴及移送併辦。
    理  由
一、訊據上訴人即被告壬○○固坦承有於附表一所示時間，與被害人王顯治等人彼此
    間有訂貨、互相調借支票、借款，並持其本人支票、附表二所示支票及向他人調
    借之支票為擔保或支付之事實不諱，惟矢口否認有任何詐欺犯行，辯稱：附表編
    號二所示之支票係客戶李明祥、蕭世昌及上大傢俱行方韻梅所交付，伊於收受上
    開支票時均有向銀行照會，伊並不知道是芭樂票，另伊簽發支票與翁世滿、賴盟
    瓏、己○○互相交換使用，渠等交付支票亦未兌現，而伊係因受他人拖累，有帳
    款無法收回始導致週轉不靈，連帶退票，並無詐欺之故意云云。
二、經查：
    (一)被告壬○○之財務狀況，迭據被告於偵審中坦承因自有資金不足，且擴大興
        建廠房之故，而大量對外舉債支應，平日負擔沈重之貸款利息，自民國八十
        六年十月許起，財務狀況已陷於窘境等情，並有被告答辯狀在卷可憑（見偵
        查卷第四十頁、原審一卷第六十二頁）佐以同案被告邱孟淑英所陳：週轉不
        靈之原因是生意景氣不好，辰○○就要四十萬元的利息，開工廠欠人的本金
        約三、四千萬元，八十七年初向廠商所訂的貨款有的有收回來，收回來的貨
        款都拿去軋票了，伊止會的原因是工廠那時每天都在軋錢，軋到沒辦法不知
        如何軋了等詞（詳見原審二卷第二百三十九頁），並有被告簽發華南銀行岡
        山分行帳號０一二三五四號、高雄區中小企業銀行梓官分行帳號三八九─二
        號及高雄縣岡山信用合作社永安分社帳號五六四─三０號支票之退票紀錄查
        詢表附卷可稽，足證被告壬○○於八十六年十月間財務狀況已陷於窘境，無
        支付能力之事實。雖被告壬○○辯稱伊係受他人倒債拖累導致週轉不靈云云
        ，惟被告所述遭客戶倒債之金額約百萬元，此觀諸卷附之估價單六十一紙及
        支票影本五張至明（詳見八十七年度偵字第二二七二六號偵查卷第四十三頁
        至第六十七頁），但單就其所積欠廠商之貨款部分即有九百五十餘萬元，衡
        以被告所辯之債權金額，顯然不成比例，故他人無法給付貨款之原因，是否
        會造成其跳票及無法清償債務之結果，自非無疑。另被告壬○○之債務人並
        未向被告表示何時欲清償所積欠之款項，此業據被告壬○○自承在卷（見原
        審二卷第二百零六頁），則被告簽發支票究何所憑可於於票載發票日屆至時
        ，可如數清償，實足令人啟疑，從而其所辯係被他人拖累云云，自不足採信
        。
    (二)被告壬○○所持有如附表二中之支票，其開戶及退票情形如下：
        (一)、編號一付款人為華南商業銀行苓雅分行，所使用之000000000
            00─八號支票存款帳戶，係發票人黃景亮於八十六年十二月十八日申
            請開戶，該帳戶於八十七年五月二十七日開始退票，截至八十七年七月
            二十一日止，共計退票金額為一千三百五十二萬八千二百九十六元，此
            有華南商業銀行苓雅分行八十七年七月二十三日之華苓存字第八四號函
            及其附件之退票明細表、支票開戶申請及往來約定書各一份存卷足考。
        (二)、編號三付款人為臺灣省合作金庫五甲支庫，帳號為一一○九─五號，係
            發票人莊永乾於八十六年十一月二十七日申請開戶，此帳戶自八十七年
            五月二十日起開始退票，截至八十七年七月十四日止，共計退票金額為
            一百九十八萬六千七百元，此有合作金庫五甲分行九十合金甲存字第七
            ○一號函及其附件之開戶申請書、退票明細表各一份存卷可憑。
        (三)、編號四付款人為第一商業銀行東高雄分行，所使用之○一○四三四號支
 票存款帳戶，係發票人黃景亮於八十六年十二月二十九日申請開戶，該
            帳戶開始退票日期係八十七年五月三十日，截至同年六月二十五日止，
            共計退票一千一百零五萬八百四十五元，此有該銀行於八十七年六月二
            十九日（八七）一東高字第一八九號函及其附件之退票明細表、支票存
            款開戶申請及往來約定書各一份可資佐憑。
        (四)、編號五、編號八及編號十六付款人為華南商業銀行西門分行，帳號00
            000000000號支票存款帳戶，係發票人晉天實業有限乙司、負
            責人林友文於八十六年六月七日申請開戶，該帳戶開始退票日期係八十
            七年五月七日，總計退票金額為一千二百一十四萬八千五百二十九元，
            此有華南商業銀行西門分行八十七年六月十八日華西存字第六十八號函
            及附件之開戶申請書、支票存款帳戶退票備查表附卷足考。
        (五)、編號六及編號十二付款人為臺南第四信用合作社，帳號0000000
            00號支票存款帳戶，係發票人劉廣增於八十六年十月十七日申請開戶
            ，開始退票日期自八十七年五月二十日，截至八十七年六月十五止共退
       票八十三萬九千元，且有開戶申請書及退票理由單五紙附卷足參。
        (六)、編號八及編號十一付款人為大眾商業銀行桃園分行，帳號五三八一支票
            存款帳戶，係發票人林位正於八十七年一月十三日開立，於八十七年六
            月五日開始退票，截至同年六月十八日止，退票金額達四百五十八萬七
            千元，此有該分行八十七年六月十九日（八七）眾桃分發字第五一號函
            及其附件之開戶申請書、退票明細紀錄表在卷可查。
        (七)、編號九及編號十五付款人為臺灣銀行永康分行，帳號四三七五六號支票
            存款帳戶，係發票人葉武雄於八十六年十二月二十七日申請開戶，此帳
            戶自八十七年四月二十七日起開始退票，截至同年六月十九日止，共計
            退票金額為一千八百八十二萬七千九百二十元，此有該分行八十七年六
            月二十四日銀康字第三二三○號函及其附件之開戶申請書、退票明細表
            各一份在卷足稽。
        (八)、編號十一付款人為中國信託商業銀行，帳號為三○─0000000號
            支票存款帳戶，係發票人陳健雄於八十六年九月十五日申請開戶，此帳
            戶自八十七年四月二十日開始，截至八十七年七月十日止，共計退票一
            千四百九十七萬九百五十一元，此有中國信託商業銀行以中信西台字第
            九○二二二二○○四一號函及其附件之支票開戶申請書、退票查詢明細
            表可參。
        (九)、編號十三付款人中國國際商業銀行帳號ＫＡ0000000號支票存款
            戶，係發票人王鎮清申請開戶，王鎮清在九家行庫申請支票使用，於八
            十七年三月三十一日至四月二十日止，該九家行庫支票陸續退票，迄八
            十七年五十三日止，共退票三百四十二張，總退票金額七千零三萬七千
            三百七十元，有王鎮清紀錄查詢表可按
        (十)、編號十四付款人為高雄區中小企業銀行，帳號為一一九七○號支票存款
            帳戶，係發票人黃景亮於八十六年十一月二十二日申請開戶，此帳戶於
            八十七年六月十九日開始集中退票，總計退票金額至少達千萬元以上之
            事實，此有高雄區中小企業銀行八十七高銀總南分字第一一八號函及其
            附件之開戶申請書及退票明細表各一份可資佐憑。
        故歸納上開支票帳戶係均於八十六年六月間至八十七年一月間開立，於八十
        七年四月二十日至八十七年六月五日以後集中退票，且退票金額甚鉅之事實
        觀之，上開帳戶由開戶至退票相距均不到一年，顯見該帳戶於開戶之初均能
        少量兌現，嗣集中於某特定日期後開始大量退票之情，洵堪認定。
    (三)上開發票人，除葉武雄、莊永乾外經多次傳喚均未到庭，惟參之證人曾進福
        證述：伊曾持一張面額為三十一萬元、發票人黃景亮、發票日為八十七年七
        月二十日、付款人為臺灣銀行苓雅分行之支票一紙交付予黃國偵，該紙支票
        是伊看臺灣時報或臺灣新聞報廣告中有「支票借您」之廣告，而向一名年約
        四十歲的婦人以五千元購得等語（見調查站卷八十八年三月十五日調查筆錄
        ）參諸告訴人林竹雄證述：伊於支票退票後，赴發票人處所探詢，該地係短
        暫承租，支票集中退票金額甚鉅，發票人已人去樓空，不少受害人曾登門找
        人後，伊始知被告壬○○交付之發票人為董秀英及黃景亮之支票是人頭票等
        語（見八十七年七月二十三日調查站筆錄），佐以告訴人辰○○證陳：伊有
        去找過黃景亮、劉廣增、林友文、葉武雄，但均已人去樓空，無法找到其人
        等詞（詳見調查站八十七年七月十五日調查筆錄），經核與證人葉武雄於原
        審審理中結證所述：伊雖有於臺灣銀行永康分行開立支票存款帳戶，但伊身
        分證是交予閻學琦，營利事業登記證及支票存款帳戶都是閻學琦去辦，由閻
        學琦使用保管，事後有人向伊要錢等語（見原審四卷第二百四十九頁），及
        證人莊永乾結證所述：票是伊哥哥開的，伊並未開票等語相符（詳見原審四
        卷第四百三十四頁），故以前述右揭支票之退票日期集中在八十七年四月二
        十日以後，且退票金額在短期內即有如此鉅額，支票發票人多係無從尋訪或
        非實際發票人等情歸納而言，足證附表二所示持票人所持有被告壬○○所交
        付之支票均係來源不明，且於一定日期後即集中退票之支票。至於被告雖辯
        稱上開支票係客戶李明祥、蕭世昌及上大傢俱行方韻梅所交付云云，經原審
        、本院多次傳喚俱無法送達，並經本院囑託台灣板橋地方法院、彰化地方法
        院訊問證人李明祥、蕭世昌，亦無法送達，此有上開法院覆函附卷可憑。而
        被告所提出之估價單觀之，除上大傢俱行有二筆金額僅二萬三千八百元之估
        價單（見偵查卷第五十二頁）外，餘均付之厥如，故其所辯是否屬實已非無
        疑。苟被告上揭所持之支票是李明祥等人交付，則何以被告俱未能提出其債
        權證明或提供明確之證明方法，供本院調查，且以卷附上大傢俱行之估價單
        二紙為斷，被告之債權額僅二萬三千八百元，則何以單被告所交付予他人發
        票人為黃景亮及董秀英之支票面額共計有五十五萬七千六百元，差距如此懸
        殊，再支票之來源，質諸被告邱孟淑英則陳：客票太多了，有些沒有登記等
        語（詳見原審四卷第四百三十九頁），以上開客票面額合計共三百三十九萬
        七千八百元觀之，被告既以從未曾與之直接往來之人所簽發之票據為債務支
        付工具，且面額又如此高，又無所稱前手背書，亦未有任何紀錄其前手客戶
        之資料及其聯絡方式，一旦持票人無法兌領欲追索時，被告壬○○及邱孟淑
        英焉如何行使其權利？再被告與被害人林竹雄往來，皆循交付客票之模式借
        款，此業據林竹雄證陳屬實，且被告邱孟淑英亦直承此情非虛（詳見原審四
        卷第一百十二頁、第一百十三頁），故可知被告辯稱附表所示支票係他人交
        付之支票云云，實與事證未合，不足採信。
    (四)次就被告積欠他人之債務金額、項目敘明如左：
        (一)、被告明知已無支付能力，於附表一編號一所示時間，仍大量向成益合板
            行負責人王顯治訂購合板等材料，共二百十一萬七千八百一十元之事實
            ，業據告訴人王顯治指陳：自八十六年間與邱國興傢俱行開始有生意往
            來，至八十六年十二月被告開始大量進貨，以往每月都是二、三十萬元
            ，十二月起都進五、六十萬元的貨，一直出貨出到四月份，實際出貨金
            額應該是二百二十萬元。」、「（為何之前在調查局說一百八十萬？）
            那時四月份的還沒有收到對方的簽單，今天有帶來。」等語明確（見原
            審一卷第六八頁），並提出被告壬○○所簽發之支票十二紙及出貨單九
            張等證為憑（見原審一卷第七四至八六頁），且被告亦供稱積欠告訴人
            王顯二百十一萬餘元；核與告訴人提出之支票十二紙及出貨單九張，核
            算金額為二百十一萬七千八百一十元相符，故被告向告訴人王顯治詐取
            二百十一萬七千八百一十元貨品之事實，堪予認定。
        (二)、被告與惠盛合板廠丁○○交易經過，觀諸告訴人丁○○陳稱：被告邱明
            華自八十七年一月起陸續向伊訂貨購買合板共一百二十四萬二千元，指
     定交貨地點為高雄縣維新村維新路光明十巷九十二之二號，由被告邱孟
            淑英代簽發以被告壬○○為發票人之支票，票期都是三個月，惟屆期提
            示竟全遭退票等情（參原審一卷第六十七頁、原審四卷第一百九十九頁
            ），並提出撥運單八紙及被告壬○○所簽發之支票九紙（詳見調查站卷
            八十七年五月二十七日筆錄所附及偵查卷第四頁），並為被告壬○○肯
            認上開金額屬實，是以被告壬○○於倒閉前向告訴人丁○○詐欺價值一
            百二十四萬二千元貨物，亦堪認定。
        (三)、再被告於八十七年一月至三月間向東泰木板備料廠李明東購買材料，共
            積欠李明東貨款一百二十八萬七千七百元等情，業據被告供明在卷，並
            有貨款簽收單十七紙為憑（見原審三卷第八至四三頁）；雖告訴人李明
            東指稱被告積欠伊貨款二百三十餘萬元，惟並未提出任何證據以佐其說
            ，且李明東經原審、本院多次傳喚俱未到庭，是其上開所述尚難遽採，
            自應以被告供述及提出貨款簽收單十七紙為憑，較為可採，從而被告邱
            啟平積欠東泰木板備料廠李東明貸款一百二十八萬七千七百元，應足認
            定。
        (四)、恩德實業股份有限乙司（已更名為恩德科技股份有限乙司）部分，告訴
            代理人莫良雄證陳：被告與伊乙司以前生意往來尚屬正常，八十七年元
            月份以來，即一反往昔，積極向協力廠商進料趕工製成成品脫售求現，
            被告於八十七年一月起至三月間向伊乙司所購買之木材貨款，均以被告
            壬○○所簽發之華南銀行岡山分行支票給付，惟發票日均集中在八十七
            年四月十九日以後，較往常付款日期延後半個月，屆期退票，詐騙伊乙
            司貨款六十九萬零二百三十七元等語（見八十七年八月十三日調查站筆
            錄第三十頁、原審二卷第六七頁背面），並有被告簽發支票及送貨單各
            二紙、客戶銷售明細表一份在卷可資佐證，被告壬○○對告訴人莫良雄
            上開供陳中之貨款金額及時間，均肯認無訛，告訴代理人莫良雄此部分
            堪以採信。
        (五)、被告壬○○與愛美愛塗料股份有限乙司之交易過程，業據該乙司人員詹
            世榮到庭證稱：被告是在八十六年間開始與伊乙司往來，每月約十幾萬
            元之進貨量，自八十七年一月開始大量進貨，但八十六年十月、十一月
            的貨款都沒有付，出貨到八十七年四月份止，一共損失一百十萬元（見
            本院八十八年度易字第二一二四號卷第七十頁），並提出被告壬○○所
            簽發之支票三紙及附表二編號十六號林友文所簽發之支票一紙、銷貨單
            二十六紙及應收帳款二紙等證佐憑，雖被告壬○○供稱確有積欠愛美愛
            塗料股份有限乙司一百萬元貨款無誤，惟被告壬○○僅論及積欠期間係
            八十七年一月至三月之款項，並未敘及八十六年十月、十一月及八十七
            年四月間之貨款，故以之相較，應以詹世榮所述較為可採，故被告邱啟
            平應係積欠愛美愛塗料股份有限乙司一百十萬元貨款之事實堪予認定。
        (六)、又被告壬○○自八十六年十二月起至八十七年四月止，向光安玻璃股份
            有限乙司訂貨，尚積欠貨款八十三萬九千三百三十五元之情，業據該乙
            司人員張榮華於原審審理中陳述明確，並有被告壬○○簽發之支票二紙
            及附表二編號十五號葉武雄簽發之支票一紙、退票理由單三紙及估價單
            十二紙等證佐參，雖被告壬○○僅陳確有積欠光安玻璃股份有限乙司五
            十萬一事非虛，但參諸被告壬○○所述僅及於八十七年一月至三月之貨
            款，尚不及八十六年十二月及八十七年四月間之款項，對照二者，應以
            張榮華所述為真，是以被告壬○○應積欠光安玻璃股份有限乙司八十三
            萬九千三百三十五元之事實，至為顯然。
        (七)、被告與森樺木材行負責人黃昭智交易尚積欠十七萬元之事實，業據告訴
            人黃昭智指稱，被告是向伊買抽屜板，八十六年開始往來，每月一、二
            萬元而已，至八十七年三、四月開始大量進貨，貨款大概五、六萬，自
            八十六年十一月至八十七年四月止，共欠十七萬元等情甚詳（原審一卷
            第七一頁，原審二卷第二二六頁反面），並有貸款簽收單十七紙可證，
            被告亦坦承欠黃昭智十七萬元無訛，故此部分事實亦甚為明確。
        (八)、被告與全美室內裝潢傢俱行陳富川詐購木材等物料等情，業據證人陳基
            文結證稱：被告是在八十六年十二月來看貨，之後訂貨，被告之前的票
            都有兌現，直到八十七年四月的票才退票，被告自八十七年一月至四月
            止，突然大量進貨，共積欠三十餘萬元等語（見原審一卷第七０頁、原
            審二卷第二六八頁），並提出被告壬○○所簽發之支票、退票理由單各
            二紙、出貨單及應收帳款明細表各一紙等證為憑，雖被告壬○○僅供陳
            欠二十六萬四千三百元（答辯狀誤載為二百六十四萬三千元）之情不諱
            ，惟比對全美傢俱廠所出具之應收帳款明細表所載，應向被告壬○○所
            收取之帳款（不含稅）為三十一萬七千元，（見原審卷二卷第二百八十
            一頁），且質諸被告亦不爭執此款項之詳細數字，故此被告壬○○積欠
            全美傢俱廠三十一萬七千元之事實，洵足認定。
        (九)、被告自八十七年一月起至同年四月止，共積欠進步紙器股份有限乙司貨
            款十四萬元之事實，業據被告供承不諱，核與告訴代表人林進園指訴情
            節相符，並有被告壬○○簽發之支票二紙及收帳對帳單二紙等存卷可參
            ，此部分事實至為灼然。
        (十)、被告壬○○於八十七年一月間起至同年三月間止，分別向廠商富林木板
            備料廠、甲○○○○及臺南市丙○○○○各訂購貨物一百一十萬元、四
            十萬元及十六萬四千元之事實，業據被告供承在卷，並經證人戊○○證
            述屬實，復有貨款簽收單二十九紙附卷可查，故此事實亦堪認定。
        (十一)、被告與賴盟瓏、己○○、翁世滿互換支票使用之過程，業據證人己○○
            於調查站指訴歷歷，並據被害人賴盟瓏、吳哲憫到庭陳述屬實，且有被
            告壬○○所簽發之支票八紙，己○○之存款紀錄及明細表等在卷可稽，
            核與被告壬○○所述之詞大致相符，被告明知已無支付能力，其簽發支
            票屆期不能兌現，竟持之連續向翁世滿借取面額共一百零七萬五千元之
            支票、向賴盟瓏換取一百五十七萬四千元之支票，向己○○換取一百三
            十萬四千一百元支票，再以被害人支票，佯稱客票向他人調借現款，屆
            期因被告壬○○所簽發支票未能兌現，致賴盟瓏、己○○、翁世滿所簽
            發支票亦隨之退票，是被告先向賴盟瓏、己○○、翁世滿以互換支票使
            用為由詐取被害人支票，堪稱明確。
        (十二)、被告於附表一編號十六、十七、十八號所示時間，持其本人支票、附表
            二編號一至十號所示人頭支票及向賴盟瓏、己○○、翁世滿詐借之支票
            向告訴人辰○○、宋文雄及林竹雄調借現款等情，業據告訴人辰○○、
            宋文雄及林竹雄指訴不移，並有被告壬○○所簽發之支票十六紙及附表
            二編號一至十號所示人頭支票、己○○所簽發之支票九紙、賴盟瓏、翁
            世滿等人所簽發之支票在卷可憑，且為被告坦認此情無訛，故被告確有
            於八十七年一月起至四月止，持上開支票分別向告訴人辰○○借款五百
            九十二萬五千六百元，向告訴宋文雄借得一百零八萬元，向林竹雄詐借
            一百十二萬九千六百元之事實，要屬無疑。
        (十三)、又被告壬○○持賴盟瓏、己○○、翁世滿及附表二編號十一之支票向蔡
            坤男調借現金四十三萬三千六百元之事實，業據被告坦承不諱，核與告
            訴人卯○○所述情節相符，並有附表二編號十一之支票影本可證，雖告
            訴人卯○○稱被告向伊借款一百三十三萬五千餘元云云，然此為被告所
            否認，告訴人卯○○又未能提出憑證以供調查，應被告所述四十三萬三
            千六百元較為可採。
        (十四)、被告壬○○向被害人辛○○、子○○、楊美娥、癸○○借款之時間，均
            係於八十六年十一月至八十七年四月間，其借款方式則同為由被告邱啟
            平持其所有之支票或客票或附表二編號十二、十四之人頭支票，向被害
            人辛○○、子○○、楊美娥、癸○○等人借款，而各分別借得二十萬元
            、二十五萬元、十三萬元及十五萬元等事實，業據被害人辛○○、陳慶
            安、楊美娥、癸○○及證人楊耀南之妻林秀絨等人證述詳明，且為被告
            壬○○肯認此情無訛，並有發票人為黃景亮、劉廣增之支票一紙、由被
            告壬○○簽發之支票在卷足憑，故此事實至為明確。
    (五)至於被告邱孟淑英參與邱國興傢俱加工所經營事宜之過程，質諸被告邱孟淑
        英自陳：伊於「邱國興傢俱加工所」幫忙被告壬○○處理財務事項，八十七
        年初以前的貨款所得都用來軋支票，伊有向被害人癸○○借款，當時伊有向
        癸○○表示工廠現在情況不是很好，伊有持劉廣增為發票人，面額為二十五
        萬元之支票，交付予被害人子○○等語（詳見原審二卷第三百十五頁、原審
        四卷第四十二頁、第二百頁），參諸被告壬○○所述：莊永乾、吳麗秋、陳
        健雄的支票是被告邱孟淑英收回來的（見原審四卷第三百五十一頁），佐以
        證人即被害人林竹雄之配偶林陳靜梅證陳：都是被告邱孟淑英向伊借款，被
        告壬○○大約僅借十幾萬而已，其他都是被告邱孟淑英借的，伊記得被告壬○○及邱孟淑英都有拿董秀英、己○○及梁瑞成之客票來借款等詞，被害人
        辰○○指陳：發票人林友文支票背書，是被告邱孟淑英寫邱國興之名交給宋
        文雄的等語（詳見原審四卷第四十一頁及第三百五十二頁），綜合其上之證
        詞以觀，益徵被告邱孟淑英事前已明知「邱國興傢俱加工所」之財務狀況已
        陷於困難，猶收取及持執來源不明之陳健雄、劉廣增等人為發票人之支票，
        向被害人林竹雄之配偶林陳靜梅，及子○○借款，並於林友文之支票背面背
        書邱國興之名，顯見其與被告壬○○就前開詐欺取財犯行間有犯意聯絡及行
        為分擔，其辯稱僅係承被告壬○○之意簽發支票及向他人借款云云，核與事
        證相違，不足採信，故本案事證已臻明確，被告壬○○及邱孟淑英上開犯行
        堪予認定。
三、綜上所述，被告壬○○、邱孟淑英既明知其所經營之「邱國興傢俱行」背負著沈
    重之貸款利息，資力狀況已甚困窘，猶隱瞞此一重要事實，並連續向附表一被害
    人王顯治等人訂購貨品、調現、調借支票，並持交來源不明之芭樂票及向翁世滿
    等人所換取之支票，佯稱客票為擔保付款之憑證，予各該被害人，藉以掩飾其資
    力狀況，以為其資力尚佳，或認為支票發票日屆至，必可兌領票面金額，足證其
    自始即有意圖為自己不法所有之犯意。被告壬○○與邱孟淑英以此方法，致使附
    表一所示之被害人王顯治等人亦因收受支票後不疑有他，紛紛認為渠等之債權得
    以獲得清償，因此陷於錯誤而承諾交付貨物、貸與金錢、支票，被告壬○○與邱
    孟淑英共同詐欺取財犯行，信而有徵，故其辯稱並無詐欺云云，顯係臨訟卸責之
    語，無足信採。
四、核被告壬○○所為，係犯刑法第三百三十九條第一項之詐欺取財罪，被告與邱孟
    淑英間，有犯意聯絡及行為分擔，皆為共同正犯。被告上開多次詐欺取財犯行，
    均時間緊接，手法相同，且所犯為基本構成要件相同之罪，均為連續犯，應依刑
    法第五十六條之規定，分別論以一詐欺取財罪，並加重其刑。
五、又被告壬○○八十六年十月間起至八十六年十二月間止詐欺犯行及被告壬○○向
    (一)、附表一編號一王顯治詐欺財物超過起訴金額一百八十萬元部分。(二)、附表一
    編號五愛美塗料股份有限乙司詐欺財物超過起訴金額一百萬元部分。(三)、附表一
    編號六光安玻璃股份有限乙司詐取財物超過起訴金額五十萬元部分。(四)、附表一
    編號二十辛○○詐得二十萬元部分。(五)、附表一編號二二楊美娥詐取財物十三萬
    元部分。雖乙訴人未經起訴，惟檢察官就犯罪事實一部起訴者，其效力自及於全
    部，且此部分與前開論罪科刑之部分事實，有連續犯之裁判上一罪關係，本院自
    應就此屬於同一案件之部分事實，併予審究，均附此敘明。另乙訴意旨認被告壬○○自八十七年一月至三月間某日，有向被害人楊耀南借款十五萬元之事實，然
    此部分乃係被告壬○○向被害人癸○○所借貸，業據被告及被害人癸○○供證在
    卷，故此部分，亦應予更正。
六、原審論處被告罪刑，固非無見，惟查(一)、己受請求之事項未予判決者，其判決當
    然為違背法令，被告詐欺朝代傢俱行六十七萬元，業經檢察官起訴，已受請求之
    事項，原審未予判決。(二)、原判決認被告詐欺林清雲一至二萬元部分，並無證據
    證明，原判決併予論處詐欺罪責。(三)、被告詐欺林竹雄一百一十二萬九千六百元
    ，原判決附表漏未載明。(四)、被告壬○○積欠員工丑○○、劉美花、庚○○、楊
    耀南、子○○及林勝義、戊○○、曾郡郎等人薪資，原審論處被告詐欺得利罪責
    。上述各點，原判決尚有未洽。被告上訴意旨，否認犯罪，指摘原判決不當，雖
    無理由，惟原判決既有可議，自應由本院撤銷改判。茲審酌被告爰審酌被告壬○○明知已無支付能力簽發支票或調借支票或以來源不明之支票對他人施以詐術，
    嚴重破壞交易安全及秩序，造成被害人等蒙受鉅額損失，及其犯罪所得甚高，且
    於犯罪後否認犯行，態度非佳；雖其苦心經營「邱國興傢俱行」數年，因社會整
    體經濟表現不佳之累，再加上財務規劃不當，始逐漸形成其所經營之事業財務發
    生困難，然於倒閉前仍大量進貨、借款，並於倒閉前二月將其庫存成品運至在桃
    園承租之倉庫藏放，足見其等惡性非輕，惟念目前已與被害人辰○○、林秀絨（
    即被害人楊耀南之配偶）、丁○○、黃昭智、子○○等人達成和解，此復有和解
    書五份附卷可參，藏放桃園倉庫之成品，亦經員工變賣抵償薪資等一切情狀，量
    處如主文第二項所示之刑，藉資懲儆。
七、乙訴意旨另以：
    (一)被告壬○○及邱孟淑英共同以前揭方式詐騙被害人等之金額係：丁○○一百
        五十萬元、李明東二百三十萬元、陳富川三十四萬元、林竹雄三百萬元、辰
        ○○及宋文雄一千一百二十萬元、卯○○一百三十三萬五千元及與翁世滿換
        票金額一百五十萬元、賴盟瓏換票金額一百八十萬元、己○○換票金額三百
        萬元云云。然被害人丁○○、李明東、陳富川等人之實際被詐欺金額，及被
        告與翁世滿、、賴盟瓏、己○○互換支票使用之實際退票金額分別為一百零
        七萬五千七百元、一百五十七萬四千元、一百三十萬四千一百元，已如前述
        。另被害人林竹雄、辰○○、宋文雄、卯○○等之實際被詐欺金額，亦如前
        述，詳如附表一所示，乙訴人起訴詐欺金額含括被害人參加被告邱孟淑英及
        壬○○所共同召募互助會中，所給付之活會會款金額，此徵諸渠等歷次之陳
        述至明，惟被告壬○○及邱孟淑英並未以冒標之方式詐欺會員所交付之互助
        會款，業據原審認定無訛，故被告積欠被害人會款部分，尚難認係被告詐欺
        所得。至被告雖坦承積欠辰○○、宋文雄金額共一千一百二十萬元，惟被告
        自八十六年十月間起，其財務狀況始陷於困難，而觀諸卷附辰○○所提出之
        借據所載，其中日期多為八十三年八月五日至八十六年五月間，此部分非被
        告以詐欺方式詐借現款，是以乙訴人認被告壬○○詐欺上開被害人所得之金
        額，尚有未洽。
    (二)被告詐欺被害人王祥安二百十二萬元云云。雖被告坦承積欠王祥安上述金額
       ，然被害人王祥安自承：伊與被告開始是從八十五年開始有金錢往來，最近
        一筆是在八十六年六月間等語（見原審四卷第二四五頁）。足見被告向被害
        人王祥安借貸行為，均在被告壬○○於八十六年十月間財務狀況陷於困難，
        明知已無支付能力之前，自難認被告向被害人王祥安借款時，自始基於不法
        所有之意圖。
    (三)被告詐欺被害人林清雲十四萬元云云。訊據被害人林清雲陳稱，伊未提出告
        訴，被告沒有欠伊那麼多錢，是其他被害廠商在調查站亂講的，被告只欠一
        、二萬元等語（見原審四卷第一九五、四三七頁），惟被告壬○○堅決否認
        有欠被害人林清雲任何款項，且被害人林清雲亦未提出任何憑據佐證，此部
        分被告犯罪尚難證明。
    (四)被告詐欺朝代傢俱行六十七萬元云云。訊據被告否認此部分詐欺犯行，辯稱
        ：伊欠朝代傢俱行互助會款六十萬四千八百元，未積欠任何貨款等語。查乙
        訴人認被告詐欺朝代傢俱行六十七萬元，無非係依邱國興傢俱行員工戊○○
        於調查站供述，被告積欠朝代傢俱行六十七萬元云云（見調查站卷第八五頁
        ）。然此為傳聞證據，復無被害人朝代傢俱行負責人姓名、年籍、住居所可
        供傳訊調查，亦無任何憑證可資佐證。且被告邱孟淑英及壬○○所共同召募
        互助會，並無證據證明被告有詐欺犯行，業如前述，此部分被告犯罪亦不能
        證明。
    (五)乙訴意旨另以被告壬○○經營「邱國興傢俱行」於民國八十七年一月間起，
        明知已無支付能力，積欠員工薪資或以人頭支票支付員工薪資，計積欠員工
        丑○○、劉美花 (168500元)、庚○○ (102500元)、楊耀南 (128000元)、
        子○○（90000元）及林勝義、戊○○、曾郡郎十四等人共二百多萬元，認
        被告壬○○涉有刑法第三百三十九第一項詐欺取財罪嫌云云。
        (一)、訊據被告壬○○固不否認積欠員工工資，惟堅決否認有詐欺取財或詐欺
            得利之犯行，辯稱：伊自八十三年十月間起經營「邱國興傢俱行」近四
            年，因擴充過速一時週轉不靈，致積欠員工八十七年三、四月之薪資等
            語。
        (二)、按刑法第三百三十九條之詐欺罪，必須行為人自始基於不法所有之意圖
            ，以詐術使人交付財物或得財產上不法利益，始能構成，所謂以詐術，
            必須被詐欺人因其詐術而陷於錯誤，若其所用方法，不能認為詐術，亦
           不致使人陷於錯誤，即不構成該罪，最高法院四十六年臺上字第二六○
            號著有判例。
        (三)、經查，被告自八十三年十月間起經營「邱國興傢俱行」，至八十七年四
            月間因經營不善倒閉，僅積欠員工八十七年二、三、四月份工資等情，
            此據被告供明在卷，復為員工丑○○、劉美花、庚○○、楊耀南、陳慶
            安、戊○○、胡添財、林淑娟等人所不爭執，由被告經營「邱國興傢俱
            行」期間近四年，僅積欠倒閉前二個月薪資，足見被告設立「邱國興傢
            俱行」本欲永續經營，嗣因經營不善而倒閉，並非虛設行號，自始並無
            詐欺犯意。又證人丑○○、劉美花、庚○○、楊耀南、子○○、戊○○
            、胡添財、林淑娟等人分別受僱於「邱國興傢俱行」工作，長者三、四
            年，短者亦有一、二年，亦據上開員工即證人丑○○等人到庭結證明確
            ，而僱傭契約為繼續性之契約，被告於僱用上開員工時，並無意圖為自
            己不法利益，自難以被告倒閉前已無支付能力，致積欠員工薪資，認被
            告有詐欺得利犯行。
        (四)、至於被告積欠員工丑○○、劉美花薪資，持王鎮清簽發中國國際商業銀
            行帳號ＫＡ0000000，面額十六萬八千五百元支票一紙交付劉東
            明乙節。查被告交付該支票，係作為清償已積欠之薪資，即積欠工資在
            先，以該支票抵償；並非預付工資，再向員工丑○○、劉美花詐得勞務
            服務；故縱上開支票屆期未兌現，並未因此向丑○○、劉美花詐得任何
            財物或不法利益；丑○○、劉美花亦未因被告交付上開支票，致陷於錯
            誤，而提供勞務服務或交付財物，核與詐欺之構成要件有間，此部分自
            不得以詐欺罪責相繩，
  (六)綜上所陳，乙訴意旨此部分，犯罪不能證明，此外復查無其他確切證據足資證
      明被告有此部分犯行。惟乙訴人認此與被告上開科刑部分具連續犯關係，為裁
      判上一罪，不另為無罪之諭知。
八、被告邱孟淑英、邱明華部分業經原審判決確定，不另論列。
據上論結，應依刑事訴訟法第三百六十九條第一項前段、第三百六十四條、第二百九
十九條第一項前段，刑法第二十八條、第五十六條、第三百三十九條第一項、罰金罰
鍰提高標準條例第一條前段，判決如主文。
本案經檢察官邱榮藏到庭執行職務。
中    華    民    國        九十一      年      九      月      十      日
                              臺灣高等法院高雄分院刑事第三庭
                                  審判長法官  周賢銳
                                        法官  莊崑山
                                        法官  陳中和
右正本證明與原本無異。
不得上訴。
                                      書記官  陳靖華
中    華    民    國        九十一      年      九      月     十二     日
附錄：本判決論罪科刑法條：
中華民國刑法第三百三十九條
 (普通詐欺罪)
意圖為自己或第三人不法之所有，以詐術使人將本人或第三人之物交付者
，處五年以下有期徒刑、拘役或科或併科一千元以下罰金。
以前項方法得財產上不法之利益或使第三人得之者，亦同。
前二項之未遂犯罰之。
附表一：
┌──┬────┬───┬──────┬───────────┐
│編號│被 害 人│時 間 │詐 騙 金 額 │  犯  罪  方  法      │
├──┼────┼───┼──────┼───────────┤
│    │成益合板│八十六│            │明知已無支付能力，仍訂│
│ 一 │行      │年十二│二百十一萬七│購貨物加工出售。      │
│    │王顯治  │月至八│千八百一十元│                      │
│    │        │十七年│            │                      │
│    │        │四月  │            │                      │
├──┼────┼───┼──────┼───────────┤
│    │惠盛合板│八十七│一百二十四萬│                      │
│ 二 │廠      │年一月│二千元      │同   右               │
│    │寅○    │至四月│            │                      │
│    │丁○○  │      │            │                      │
├──┼────┼───┼──────┼───────────┤
│    │東泰木板│八十七│一百二十八萬│                      │
│ 三 │備料廠  │年一月│七千七百元  │同   右               │
│    │李明東  │至三月│            │                      │
├──┼────┼───┼──────┼───────────┤
│    │恩德實業│八十七│六十九萬二百│                      │
│ 四 │股份有限│年一至│三十七元    │同   右               │
│    │乙司    │四月│            │                      │
│    │謝子仁  │      │            │                      │
├──┼────┼───┼──────┼───────────┤
│    │愛美愛塗│八十六│            │                      │
│ 五 │料股份有│年十月│            │                      │
│    │限乙司  │起至八│一百一十萬元│                      │
│    │詹金火  │十七年│            │同   右               │
│    │        │四月止│            │                      │
├──┼────┼───┼──────┼───────────┤
│    │光安玻璃│八十六│            │                      │
│    │股份有限│年十二│八十三萬九千│                      │
│ 六 │乙司    │月至八│三百三十五元│同   右               │
│    │吳玉美  │十七年│            │                      │
│    │        │四月  │            │                      │
├──┼────┼───┼──────┼───────────┤
│    │森樺木材│八十六│            │    │
│ 七 │行      │年十一│十七萬元    │同   右               │
│    │黃昭智  │月至八│            │                      │
│    │        │十七年│            │                      │
│    │        │四月  │            │                      │
├──┼────┼───┼──────┼───────────┤
│    │全美室內│八十六│            │                      │
│ 八 │裝潢傢俱│十二月│三十一萬七千│同   右               │
│    │行      │至八十│元          │                      │
│    │陳富川  │七年四│            │                      │
│    │        │月    │            │                      │
├──┼────┼───┼──────┼───────────┤
│    │進步紙器│八十七│            │                      │
│ 九 │廠股份有│年一月│十四萬元    │同   右               │
│    │限乙司  │至三月│            │                      │
│    │林坤明  │      │            │                      │
├──┼────┼───┼──────┼───────────┤
│    │富林木板│      │            │                      │
│ 十 │備料廠  │同右  │一百一十萬元│同   右               │
├──┼────┼───┼──────┼───────────┤
│    │湖五金│      │            │                      │
│十一│廠      │同右  │四十萬元    │同   右               │
├──┼────┼───┼──────┼───────────┤
│    │台南市立│八十七│            │                      │
│十二│強五金行│年一月│十六萬四千元│同   右               │
│    │        │至三月│            │                      │
│    │        │間    │            │                      │
├──┼────┼───┼──────┼───────────┤
│    │吉本傢俱│八十六│面額共一百零│明知已無支付能力，簽發│
│十三│行      │六年十│七萬五千七百│其支票向被害人借用支票│
│    │翁世滿  │月間起│元支票      │，持向他人調借現款，屆│
│    │        │      │            │期被告簽發支票不能兌現│
│    │        │      │            │，致被害人支票亦隨之退│
│    │        │      │            │票。                  │
├──┼────┼───┼──────┼───────────┤
│    │        │八十六│面額共一百五│                      │
│十四│賴盟瓏  │年十二│十七萬四千元│                      │
│    │        │月至八│支票        │同   右               │
│    │        │十七年│            │                      │
│    │        │四月  │            │                      │
├──┼────┼───┼──────┼───────────┤
│    │        │八十七│面額共一百三│                      │
│十五│己○○  │年一月│十萬四千一百│同   右               │
│    │        │至四月│元支票      │                      │
├──┼────┼───┼──────┼───────────┤
│    │        │八十七│五百九十二萬│明知已無給付能力，仍藉│
│十六│辰○○  │年一月│五千六百元  │簽發本人支票、向他人借│
│    │        │起至四│          │取之支票或人頭支票，調│
│    │        │月    │            │取現金。              │
├──┼────┼───┼──────┼───────────┤
│    │        │八十七│            │                      │
│十七│宋文雄  │年三至│一百零八萬元│同   右               │
│    │        │四月間│            │                      │
├──┼────┼───┼──────┼───────────┤
│    │        │八十七│一百十二萬九│                      │
│十八│林竹雄  │年一月│千六百元    │同   右               │
│    │        │至四月│            │                      │
│    │        │      │            │                      │
├──┼────┼───┼──────┼───────────┤
│    │        │八十七│四十三萬三千│                      │
│十九│卯○○  │年三月│六百元      │同   右               │
│    │        │至四月│            │                      │
├──┼────┼───┼──────┼───────────┤
│    │        │八十七│            │                      │
│二十│辛○○  │年四月│二十萬元    │同   右               │
│    │        │      │            │                      │
├──┼────┼───┼──────┼───────────┤
│    │        │八十六│            │                      │
│二一│子○○  │年十一│二十五萬元  │同   右               │
│    │        │月底  │            │                      │
├──┼────┼───┼──────┼───────────┤
│    │        │八十七│            │                      │
│二二│楊美娥  │年三月│十三萬元    │同   右               │
│    │        │間    │            │                      │
├──┼────┼───┼──────┼───────────┤
│    │        │八十七│            │                      │
│二三│癸○○  │年二月│十五萬元    │同   右               │
│    │        │四日  │            │                      │
└──┴────┴───┴──────┴───────────┘
附表二
┌───┬─────┬───────────┬────────┬─────┐
│編 號 │  發票人  │  支  票  號  碼      │  金     額     │ 持票人   │
│      │          │  及付款金融機構      │  及  帳 號     │          │
├───┼─────┼───────────┼────────┼─────┤
│      │          │ＺＢ0000000號  │八萬七千五百元  │林竹雄    │
│  一  │黃景亮    │華南商業銀行          │00000000│          │
│      │          │                      │八號            │          │
├───┼─────┼───────────┼────────┼─────┤
│  二  │董秀英    │0000000號      │六萬八千五百元  │林竹雄    │
│      │          │臺南第十信用合作社    │三○五○八二號  │          │
├───┼─────┼───────────┼────────┼─────┤
│      │          │ＭＱ0000000號  │五萬三千元      │林竹雄    │
│  三  │莊永乾    │臺灣省合作金庫  │00000000│          │
│      │          │                      │五號            │          │
├───┼─────┼───────────┼────────┼─────┤
│  四  │黃景亮    │ＭＢ0000000號  │十八萬七千六百元│辰○○    │
│      │          │第一商業銀行          │○一○四三四號  │          │
├───┼─────┼───────────┼────────┼─────┤
│      │          │ＬＢ0000000號  │五十三萬二千元  │辰○○    │
│  五  │林友文    │華南商業銀行          │00000000│          │
│      │          │                      │二號            │          │
├───┼─────┼───────────┼────────┼─────┤
│  六  │劉廣增    │八一一○五七號        │三十三萬八千元  │辰○○    │
│      │          │臺南第四信用合作社    │0000000號│          │
├───┼─────┼───────────┼────────┼─────┤
│  七  │林位正    │ＡＱ0000000號  │十二萬五千元    │辰○○    │
│      │          │大眾商業銀行          │0000000號│          │
├───┼─────┼───────────┼────────┼─────┤
│      │          │                      │二十七萬九千八百│辰○○    │
│  八  │林友文    │ＬＢ0000000號  │元              │          │
│      │          │華南商業銀行          │00000000│          │
│      │          │                      │二號            │          │
├───┼─────┼───────────┼────────┼─────┤
│      │          │ＡＫ0000000號  │四十八萬六千五百│辰○○    │
│  九  │葉武雄    │臺灣銀行              │元              │          │
│      │          │                      │四三七五六號    │          │
├───┼─────┼───────────┼────────┼─────┤
│  十  │林位正    │ＡＱ0000000號  │八萬六千五百元  │宋文雄    │
│      │          │大眾商業銀行          │0000000號│          │
├───┼─────┼───────────┼────────┼─────┤
│      │          │ＢＱ0000000號  │十九萬八千六百元│卯○○    │
│ 十一 │陳健雄    │中國信託商業銀行      │00000000│          │
│      │          │                      │一號            │          │
├───┼─────┼───────────┼────────┼─────┤
│ 十二 │劉廣增    │八一一○五八號        │二十五萬元      │子○○    │
│      │          │臺南第四信用合作社    │0000000號│          │
├───┼─────┼───────────┼────────┼─────┤
│      │          │ＫＡ0000000號  │十六萬八千五百元│          │
│ 十三 │王鎮清    │中國國際商業銀行      │00000000│丑○○    │
│      │          │                      │四號            │          │
├───┼─────┼───────────┼────────┼─────┤
│ 十四 │黃景亮    │ＫＥＣ0000000  │二十一萬四千元  │辛○○  │
│      │          │高雄區中小企業銀行    │一一九七○號    │          │
├───┼─────┼───────────┼────────┼─────┤
│ 十五 │葉武雄    │ＡＫ0000000號  │十萬五千三百元  │光安玻璃股│
│      │          │臺灣銀行              │四三七五六號    │份有限乙司│
├───┼─────┼───────────┼────────┼─────┤
│      │          │ＬＢ0000000號  │二十一萬七千元  │愛美愛塗料│
│ 十六 │林友文    │華南商業銀行          │00000000│股份有限乙│
│      │          │                      │○二號          │司        │
└───┴─────┴───────────┴────────┴─────┘
                                                                      Ｈ
